【裁判字號】    98,消債更,129
【裁判日期】    980629
【裁判案由】    更生事件
【裁判全文】
臺灣臺南地方法院民事裁定           98年度消債更字第129號
債  務  人  甲○○
上列當事人因消費者債務清理事件聲請更生，本院裁定如下：
    主  文
更生及保全處分之聲請均駁回。
聲請費用由債務人負擔。
    理  由
一、按債務人不能清償債務或有不能清償之虞者，得依本條例所
    定更生或清算程序，清理其債務，消費者債務清理條例第3
    條定有明文。又聲請更生或清算不合程式或不備其他要件者
    ，法院應以裁定駁回之，但其情形可以補正者，法院應定期
    間先命補正，復為同條例第8條所明定。
二、本件聲請意旨略以：債務人有不能清償債務之情事，前已提
    出債權人清冊，以書面向最大債權金融機構渣打國際商業銀
    行股份有限公司（下稱渣打國際商業銀行）請求共同協商債
    務清償方案，惟渣打國際商業銀行提出『每月還款6,298元
    ，0 利率，156期。』之清償方案。然因渣打銀行並未衡量
    聲請人之每月收入支出情況，拒絕接受聲請人於協商申請書
    提出之每月還款方案。其無擔保或無優先權之債務總額未逾
    新台幣1,200萬元，復未經法院裁定開始清算程序或宣告破
    產，為此，依消費者債務清理條例提出本件更生之聲請等語
    。
三、衡諸債之關係，係以當事人間之信賴關係為基礎，為社會經
    濟組織之重要支柱，故當事人於以法律行為追求自己之利益
    之際，亦應顧及對方之利益，並考量債權債務在社會上之作
    用，本於誠實及信用之原則，行使債權及履行債務。是對於
    已陷入經濟上困境之消費者，若任其於惡性循環之債務窘境
    中生存，將衍生嚴重之社會問題，難以維持安定之社會經濟
    秩序，故為兼顧債權人、債務人雙方之利益，對陷於經濟上
    困境之消費者，乃允其於消費者債務清理條例施行後，得選
    擇以重建型之更生程序或清算型之清算程序清理其債務，藉
    以妥適調整債務人與債權人及其他利害關係人間之權利義務
    關係，保障債權人獲得公平受償，並謀求消費者經濟生活之
    重建復甦機會。惟若債務人履行債務並無困難，僅係為圖謀
    減免債務，而不為債務之履行，自有違債權契約為誠信契約
    之本旨。
四、經查：
    (一)本件前置協商程序中，債務人曾依「消費者債務清理條
        例」向渣打國際商業銀行申請前置協商，渣打國際商業
        銀行提出『每月還款6,298元，0利率，156期。』之清
        償方案。然因債務人協商意願低落致使協商不成立，有
        前置協商不成立通知書及渣打國際商業銀行提出陳報狀
        各1份在卷可稽。
    (二)債務人主張其現有資產僅約有59,458元，而債務總額高
        達1,555,665元，顯見聲請人確屬不能清償債務。至聲
        請人主張渣打國際商業銀行已於97年11月25日收受聲請
        文件並開始協商程序，然因渣打銀行並未衡量聲請人之
        每月收入支出情況，拒絕接受聲請人於協商申請書提出
        之每月還款方案，並於98年1月13日發給前置協商不成
        立通知書云云，惟查：
      1.為充分反映債務人之償債能力，應以債務人整年度收入
        為準，經查：債務人97年1月至97年12月薪資共計368,2
        01元，有統一實業股份有限公司98年3月27日98統實字
        第98034號函檢附薪資表1份在卷可稽，可知債務人平均
        每月收入30,683元 (368,201/12=30,683)，97年度年終
        獎金為27,528元，97年度考績獎金為16,000元，獎金每
        月平均額為3,627元﹝ (27,528+16,000)/12=3,627﹞因
        此本院認債務人平均每月所得34,310元(30,683+3,627=
        34,310)為適當。
      2.債務人主張每月支出膳食費用6,000元、家庭支出6,200
        元 (3,250+500+2,000+450=6,200)、交通費3,000 元及
        其他支出 (強制險、稅金)9,388 元（其他支出含子女
        生活教育扶養費每人每月各7,000元）。惟查：97年度
        內政部公告最低生活費標準每人每月9,829元，有歷年
        最低生活費一覽表在卷足佐，惟上開生活費標準係按照
        政府公布最近一年平均每人消費支出（包含食品費、衣
        著鞋襪費、房租水電費、家居管理費、醫療保健費、交
        通通訊費、娛樂教育費及雜項支出）百分之60訂定。本
        院採認9,829元之數額係考量債務人處於經濟困頓之際
        ，不應再有往常般消費行為，而應以維持最低基本生活
        支出為基準，因此以平均消費支出之百分之60所得之數
        額作為最低基本生活支出，是本院認債務人每人每月基
        本生活費用以9, 829元為已足。
      3.債務人主張須扶養子駱昱璿、女駱暄瀅。經查：96年度
        綜合所得稅受扶養人每人免稅額77,000元計算每人每月
        基本生活所需約6,500元為適當。然扶養子駱昱璿及女
        駱暄瀅扶養費用應由扶養義務人即債務人之配偶駱順源
        共同分擔，準此，本院認債務人為其子駱昱璿、女駱暄
        瀅支出每月基本生活費用各3,250共計6,500元計算為已
        足。
    (三)綜上，債務人每月收入為34,310元扣除個人生活費9,82
        9元及扶養費6,500元後，剩餘17,981元，足以負擔渣打
        國際商業銀行提出『每月還款6,298元之協商還款金額
        每月6,298元，0利率，156期。』之清償方案。雖債務
        人目前薪資遭法院強制扣薪中，然債務人若可與債務人
        成立協商，債權人亦無聲請強制扣薪之必要。因此債務
        人既有能力足以負擔與渣打國際商業銀行之協商方案，
        堪認無不能清償債務之情形。若嗣後經濟情況惡化或有
        重大變故導致無法履行協商義務，而有不能清償債務之
        情事時，聲請更生始為適法。綜上，債務人應有能力與
        各債權人達成分期償還之協議，債務人捨此不為，並主
        張其不能清償債務云云，自不足採。
五、綜上所述，債務人既非不能清償債務或有不能清償之虞，其
    更生之聲請即不符消費者債務清理條例第3條所定要件，且
    上開欠缺又屬無從補正，依上開說明，自應駁回其更生之聲
    請，爰裁定如主文。
中    華    民    國    98    年    6     月    29    日
                  民事第三庭    法  官  黃莉莉
上為正本係照原本作成。
如不服本裁定，應於裁定送達後10日內，以書狀向本院提出抗告
，並繳納抗告費新臺幣1千元。
中    華    民    國    98    年    6     月    29    日
                                書記官  陳著振


司法院資訊處製作；財團法人民間司法改革基金會備份。
